【裁判字號】    96,上國,12
【裁判日期】    980506
【裁判案由】    國家賠償
【裁判全文】
臺灣高等法院民事判決                  96年度上國字第12號
上  訴  人  丙○○
訴訟代理人  王元勳律師
            李怡欣律師
被  上訴人  臺北縣土城市公所
法定代理人  戊○○
訴訟代理人  甲○○
            乙○○
            古宏彬律師
上  一  人
複  代理人  賴見強律師
上列當事人間國家賠償事件，上訴人對中華民國96年4 月20日臺
灣板橋地方法院95年度國字第2 號第一審判決提起上訴，本院於
98年4月22日言詞辯論終結，判決如下：
    主      文
原判決關於駁回上訴人下開第二項之訴部分及訴訟費用（確定部
分除外）之裁判均廢棄。
被上訴人應給付上訴人新臺幣陸拾萬捌仟捌佰元，及自民國九
十五年一月二十七日起至清償日止，按週年利率百分之五計算之
利息。
其餘上訴駁回。
第一（確定部分除外）、二審訴訟費用由被上訴人負擔五分之二
，餘由上訴人負擔。
    事實及理由
一、被上訴人之法定代理人已於民國（下同）97年3月3日由丁○
    ○變更為戊○○，有被上訴人97年3月4日北縣土行字第0970
    006415號函可稽（見本院卷(一)第122 頁），茲戊○○具狀聲
    明承受訴訟（見本院卷(一)第192頁），依民事訴訟法第170條
    、第175條第1項規定，應予准許。
二、上訴人主張：上訴人於93年1月3日晚間9 時40分許，乘坐訴
    外人林佑陞所騎乘之機車，行經臺北縣板橋往三峽方向環河
    北路往南方向環河二路段（下稱系爭路段）時，因該路段之
    紐澤西護欄有明顯缺口，路面未畫邊線，且無任何阻攔物、
    警告標示，亦無照明設備及遵行方向標示牌，致林佑陞之機
    車連人摔落4、5公尺深橋下，上訴人因此受有右側橫膈膜破
    裂並血氣胸及脫疝、右側股骨近端粉碎性骨折、右肩肱骨頸
    骨折、右肘鷹嘴突粉碎性骨折、右手腕橈尺骨遠端性粉碎性
    骨折之傷害。被上訴人為系爭路段之設置及管理機關，就該
    公有公共設施之設置或管理顯有欠缺，上訴人因系爭事故受
    有新臺幣（下同）155萬元之損害（包括醫療費用2萬6,427
    元、看護費用9萬8,700元、交通費用1萬4,360元、喪失勞動
    能力51萬3,360元及精神慰撫金89萬7,153元）。上訴人曾於
    94年7 月14日向被上訴人請求國家賠償，惟被上訴人自受請
    求之日起近半年未開始協議，嚴重損及上訴人之權益，爰依
    國家賠償法第11條第1 項前段、第3條第1項規定，求為命被
    上訴人給付155 萬元本息之判決（上訴人於原審係請求被上
    訴人應給付366萬4,897元本息，原審為上訴人敗訴之判決，
    上訴人不服就其中155 萬元本息部分提起上訴），並上訴聲
    明：(一)原判決關於駁回上訴人下開請求部分廢棄。(二)被上訴
    人應給付上訴人155 萬元，及自起訴狀繕本送達之翌日起至
    清償日止，按週年利率5%計算之利息。(三)願供擔保請准宣告
    假執行。
三、被上訴人則以：上訴人曾以同一原因事實向臺北縣政府請求
    國家賠償，經臺北縣政府以93年法賠字第11號拒絕賠償理由
    書拒絕賠償，臺北縣政府未以其非管理機關為由駁回上訴人
    之請求，顯已認其係系爭事故之賠償義務機關，被上訴人並
    非系爭路段之設置及管理機關。市區道路之標誌、標線及號
    誌，應由縣市○○○○○道路交通標誌標線號誌設置規則設
    置及管理，上訴人主張系爭路段未設置遵行方向標示牌，自
    應向臺北縣政府警察局請求。系爭路段路面邊線已標畫明確
    ，被上訴人無再設置路肩行車護欄之義務，且路肩行車護欄
    之設置，僅係加強提醒用路安全，與系爭路段之設置或管理
    有無欠缺無關；上訴人主張系爭路段無路燈照明設備，亦與
    事實不符。又駕駛人騎乘機車依規定應行駛於慢車道，不得
    行駛路肩，系爭路段係在路面邊線之外，非車輛所得行駛，
    系爭事故純係因林佑陞違法未行駛慢車道，而行駛路肩，衝
    出路面邊界所致。被上訴人就系爭事故之發生，並無可歸責
    之過失事由。上訴人請求賠償之金額中：(一)醫療費用之證明
    書費用未予扣除。(二)自93年1月3日起至同年2 月26日止住院
    期間之看護費用重複請求。(三)上訴人未舉證證明其受傷致有
    16個月無法工作。(四)上訴人無法工作之損害應按行政院勞工
    委員會（下稱勞委會）公布之基本工資每月1萬5,840元計算
    。(五)93年2 月10日之診斷證明書並未記載上訴人有減少勞動
    能力之情形。(六)上訴人請求之精神慰撫金過高。縱認被上訴
    人應負損害賠償責任，惟上訴人就系爭事故之發生亦與有過
    失，應減輕或免除被上訴人之賠償金額等語，資為抗辯。並
    答辯聲明：上訴駁回。
四、經查上訴人於93年1月3日晚間9 時40分許，乘坐林佑陞所騎
    乘之機車，行經系爭路段時，機車連人摔落4、5公尺深橋下
    ，上訴人因此受有右側橫膈膜破裂並血氣胸及脫疝、右側股
    骨近端粉碎性骨折、右肩肱骨頸骨折、右肘鷹嘴突粉碎性骨
    折、右手腕撓尺骨遠端性粉碎性骨折之傷害等事實，有臺北
    縣政府警察局土城分局交通分隊繪製之道路交通事故現場圖
    及道路交通事故調查報告表(一)、(二)、交通事故照片黏貼紀錄
    表、財團法人長庚紀念醫院（下稱長庚醫院）診斷證明書、
    財團法人亞東紀念醫院（下稱亞東醫院）診斷證明書可稽（
    見原審卷第31頁至第34頁、第149頁至第152頁、第159 頁至
    第176頁、第187頁至第190 頁），並為兩造所不爭執，堪信
    為真正。
五、上訴人主張被上訴人係系爭路段公有公共設施之設置及管理
    機關，被上訴人就該設置或管理有欠缺，致發生系爭事故，
    應負國家賠償責任云云，為被上訴人所否認，並以上開情詞
    置辯。是本件應斟酌：(一)被上訴人是否為系爭路段之設置及
    管理機關？(二)如是，被上訴人就系爭路段之設置或管理有無
    欠缺？(三)上訴人請求被上訴人負國家賠償責任，有無理由？
  茲分述如下：
  (一)被上訴人是否為系爭路段之設置及管理機關？
  (1)被上訴人抗辯系爭路段為防汛道路，且臺北縣政府對於上訴
    人國家賠償之請求，未以其非管理機關為由駁回，顯已認其
    為賠償義務機關，被上訴人並非系爭路段之設置及管理機關
    云云，雖提出臺北縣政府93年法賠字第11號拒絕賠償理由書
    、土城市城林橋至北二高間原頂埔工業區路堤共構工程細部
    設計圖、照片及臺北縣政府於93年5月27日會同所屬工務局
    、交通局、水利及下水道局與被上訴人至系爭路段會勘認系
    爭路段為防汛道路之國家賠償事件處理委員會現場會勘紀錄
    等為證（見原審卷第127頁至第128頁、第201頁至第207頁）
    ，惟查依臺北縣政府事後於95年10月26日以北府水河字第09
    50623127號函復原法院，其中說明三記載：(一)該地點非屬「
    臺北縣土城市城林橋至北二高間原頂埔工業區路堤共構工程
    」之施工範圍。(二)該地點為土城市公所於78年12月建造完成
    ，非為防汛道路。(三)中央管河川防汛道路之建造與維護管理
    機關為經濟部水利署（見原審卷第241頁），核與其先前所
    為之上開會勘紀錄已有不符，且因系爭路段係位於臺北縣政
    府之行政區域，及被上訴人為臺北縣政府之轄下機關，則臺
    北縣政府於權責尚未完全釐清前，未以其非系爭路段之設置
    及管理機關為由，駁回上訴人之國家賠償請求，應可理解，
    尚難僅憑臺北縣政府之上開會勘紀錄及拒絕賠償理由書，逕
    認臺北縣政府係系爭路段之設置及管理機關，被上訴人非系
    爭事故之賠償義務機關。
  (2)系爭路段究屬一般道路抑或防汛道路，經本院分別向經濟部
    水利署及臺北縣政府函詢，經濟部水利署第十河川局於97年
    2月21日以水十管字第09750012260號函覆：「有關旨揭路段
    ，業經臺北縣政府以路堤共構方式施作設置為一般道路使用
    ，僅餘防汛、搶險需求仍具優先使用之條件。平日之道路養
    護、管理工作及權責，均屬臺北縣政府或地方轄管鄉鎮市公
    所」等語（見本院卷(一)第113頁）；臺北縣政府於97年4月9
    日以北府水政字第0970163299號函覆：「依臺北縣政府警察
    局93年1月3日事故現場手繪圖所示，本國賠案事故地點為土
    城市○○路環河二橋，該路段非屬本府施作之『臺北縣土城
    市城林橋至北二高間原頂埔工業區路堤共構工程』範圍內，
    亦非屬防汛道路。本案系爭道路路段係由土城市公所施作，
    其養護權責單位為土城市公所」等語（見本院卷(一)第134 頁
    ）；佐以證人即臺北縣政府工務局技士黃紋泊於本院結證稱
    ：「系爭路段係於78年12月完成，依據現場照片，其係位於
    板橋前往三峽的環河路下半段，但不屬於城林橋到北二高間
    原頂埔工業區路堤共構工程的範圍內，因共構工程我們係於
    89年施作至92年完成。依臺灣省市區道路管理規則第4條第5
    項第2 款規定，有關鄉、鎮、縣轄市市區道路之修築、改善
    及養護計畫之擬訂與執行事項，應屬鄉、鎮、縣轄市公所之
    權責，因此系爭路段應屬土城市公所養護。依據市區道路條
    例第5 條，市區道路之修築、改善、養護，在其縣轄區內者
    ，得由各有關鄉（鎮、市）公所辦理之。依上述3 點判斷，
    系爭路段應屬土城市公所養護。…系爭陸橋由鄉長提名，即
    代表應由其主管單位維護。…系爭道路係市區○○道路，應
    由市公所養護」等語（見本院卷(一)第161頁背面至第162頁）
    ；及臺北縣政府工務局97年11月3日北工務字第0970794732
    號函說明二、記載：「本案經本局道路養護工程一科查覆國
    賠事件地點之橋樑紐澤西護欄為貴所（即臺北縣土城市公所
    ）施作，非本局路堤共構所施作範圍」等語（見本院卷(一)第
    232頁）；臺北縣政府98年1月9日北府工務字第0980008549
    號函說明二、記載：「旨揭活動式紐澤西護欄經向土城市公
    所查詢，係設置於環河二橋處附近，惟尚無法查得設置單位
    ；另調閱相關管線申挖資料，土城環河路申挖案件係由土城
    市公所核准，故道路管理機關仍為土城市公所」等語（見本
    院卷(二)第37頁）；以及卷附「道路管線施工挖掘工程資訊」
    所載核准單位為「土城市公所」（見本院卷(二)第28頁至第36
    頁、第38頁至第46頁）等情，堪認系爭路段位於被上訴人之
    行政區內，為板橋通往三峽之市區○○道路，早於78年12間
    已建造完成，先前之功能或係作為防汛道路之用，惟嗣後臺
    北縣政府以路堤共構方式施作，設置為一般道路使用而取代
    防汛道路使用。另參酌系爭路段上之陸橋有土城市前市長題
    名，縣市長為民選，在其任內爭取或興建之道路橋樑、公有
    建物上題名以彰顯其功績，所在多有，益徵系爭路段應係被
    上訴人所施作。縱認非被上訴人所施作，被上訴人對之亦有
    養護之責，被上訴人應為系爭路段之管理機關，被上訴人否
    認為系爭路段之管理機關，核無足取。
  (二)被上訴人就系爭路段之設置或管理有無欠缺？
  (1)按國家賠償法第3條第1項規定「公有公共設施因設置或管理
    有欠缺，致人民生命、身體或財產受損害者，國家應負損害
    賠償責任」之損害賠償責任，其性質為狀態責任，而非行為
    責任，不以行為之違法性為要件，祇須缺少通常應具備之性
    質或設備，即應負賠償責任，並不以管理者之行為是否違背
    作為或不作為義務為必要；且公有公共設施是否欠缺通常之
    安全性，應從整體性加以考慮，不得僅以該公共設施自體無
    欠缺為已足，是以公路之管理是否有欠缺，不以公路本身為
    限，與公路功能相關之附屬物，如路肩、路段邊坡等均在判
    斷範圍之內（最高法院89年度臺上字第1809號判決意旨參照
    ）。
  (2)經查，系爭路段為一彎道，路肩設有紐澤西護欄，系爭事故
    發生時，該路段有一小段之紐澤西護欄呈現明顯缺口，且未
    設立任何警告、反光標誌，有臺北縣政府警察局土城分局交
    通分隊繪製之道路交通事故現場圖及交通事故照片黏貼紀錄
    表附卷可稽（見原審卷第149頁、第152頁、第168頁、第170
    頁），依上開照片所示，該缺口雖係在路肩，然紐澤西護欄
    之設置，目的即在避免車輛衝出路面，掉落山谷或河面，亦
    為防止物品從橋面掉落，危及橋下用路人之安全，換言之，
    紐澤西護欄之設置除提醒用路人此為道路邊緣之界線外，亦
    具有保護用路人之作用，是市區路道如未於危險路段（常見
    於市區之高架橋、環河路段）設置路肩護欄，自屬公共設施
    設置或管理有欠缺。又上開紐澤西護欄係由何人所設置乙節
    ，上開臺北縣政府工務局97年11月3日北工務字第097079473
    2 號函及臺北縣政府98年1月9日北府工務字第0980008549號
    函（見本院卷(一)第232 頁、本院卷(二)第37頁）分稱係被上訴
    人所設置、管理，被上訴人雖以查無資料為由否認該紐澤西
    護欄為其所設置，惟由紐澤西護欄目的在加強提醒用路安全
    ，兼具保護用路人之角度觀察，縱認該紐澤西護欄非被上訴
    人所設置，然被上訴人就該路段既有養護管理之責，即應維
    持該紐澤西護欄之完整性而保有其應有之功用，不應發生有
    缺口之情形，並應於發現缺口時，於修補前在該處設立警告
    或反光標誌以提醒用路人注意。系爭事故發生時，系爭路段
    路肩之紐澤西護欄有缺口，且未設置遵行方向標示牌或反光
    、警告標誌，足見系爭路段於系爭事故發生時，顯未具備通
    常狀況應有之安全性。另由上訴人所提出之照片所示（見原
    審卷第26頁至第27頁），可知系爭事故發生後，該缺口已添
    加紐澤西護欄修補，且設立遵行方向標示牌，尤徵系爭路段
    於系爭事故發生時，有設置、管理上之缺失。又上訴人於夜
    間，由林佑陞搭載行經有上開缺失之路段，致機車連人由該
    紐澤西護欄缺口掉落橋下受傷，堪認上訴人所受之傷害與被
    上訴人就系爭路段之管理缺失間，具有相當因果關係。被上
    訴人抗辯其非系爭路段之管理機關，上訴人受傷與其無涉云
    云，自無可採。
  (三)上訴人請求被上訴人負國家賠償責任，有無理由？
    按公有公共設施因設置或管理有欠缺，致人民生命、身體或
    財產受損害者，國家應負擔損害賠償責任，國家賠償法第3
    條第1項定有明文。查被上訴人就系爭路段之公有公共設施
    既有上開管理上之欠缺，並致上訴人受有身體上之損害，則
    上訴人依上開規定請求被上訴人負損害賠償責任，即屬有據
    。茲就上訴人之各項請求，分述如下：
  (1)醫療費用：
    上訴人主張其因系爭事故受傷而支出醫療費用2萬6,427元之
    事實，業據提出醫療收據為證（見原審卷第28頁至第30頁、
    第35頁至第70頁），被上訴人除爭執證明書費用220元不得
    請求外，其餘並不爭執（見本院卷(一)第187頁）。按被害人
    因車禍受傷赴醫院治療所支出之證明書費用，雖非因侵權行
    為直接所受之損害，惟係被害人為實現損害賠償債權所支出
    之必要費用，且係因加害人之侵權行為所引起，被害人得一
    併請求賠償（最高法院93年度臺上字第1159號、92年度臺上
    字第2653號判決意旨參照）。是上訴人請求證明書費用220
    元部分，應屬有據。被上訴人抗辯該證明書費用非屬損害之
    範疇，不得請求賠償云云，並無足取。上訴人請求被上訴人
    賠償已支出之醫療費用2萬6,427元，應予准許。
  (2)看護費用：
    上訴人主張其於住院期間支出看護費用9萬8,700元之事實，
    業據提出訴外人張招妹出具之收據為證（見原審卷第71頁至
    第72頁、本院卷(二)第81頁至第82頁），被上訴人對於上開收
    據之真正並不爭執（見本院卷(一)第188 頁），僅抗辯上訴人
    有重複請求等語。查上訴人主張僱請張招妹看護之日期係93
    年1月20至23日、93年1月29日至2月3日、93年2月5日至2月2
    0 日、93年2月23日至2月26日，共計26日；由胞姐鄭雅玲看
    護之日期為93年1月4日至1月20日（前後2日均包括）、93年
    1 月26日至1月29日（前後2日均包括），共計21日。而上訴
    人請求僱請張招妹看護部分，並未包括93年1月20日及93年1
    月29日兩日，可見上訴人由其胞姐看護之日期，應係未僱請
    張招妹看護之其他日期，自無重複請求之情形。又該親屬間
    之看護，縱因出於親情而未支付費用，然其所付出之勞力，
    非不能以金錢為評價，此種基於身分關係之恩惠，自不能嘉
    惠於加害人，仍得以請求。另依上訴人受有右側橫膈膜破裂
    並血氣胸及脫疝、右側股骨近端粉碎性骨折、右肩肱骨頸骨
    折、右肘鷹嘴突粉碎性骨折、右手腕橈尺骨遠端性粉碎性骨
    折等傷情觀之，其住院期間（93年1月4日至93年2月26日）
    之飲食、洗澡、如廁等日常生活應無法自理，而有僱請日夜
    看護之必要，且長庚醫院93年2 月25日出具之診斷證明書亦
    記載「病患需定期追蹤，並安排復健，目前無法工作，需旁
    人協助日常生活」（見原審卷第32頁）。是上訴人請求住院
    期間之看護費用，並以1日2,100元計算，應屬合法有據。依
    此計算，上訴人請求賠償看護費用9萬8,700元（2,100元×
    〈26日＋21日〉＝98,700元），應予准許。
  (3)交通費用：
    上訴人主張其因系爭事故受傷行動不便，往返林口長庚醫院
    門診及至亞東醫院復健均以計程車代步，共計支出車資1萬4
    ,360 元等語，並提出計程車收據為證（見原審卷第74頁至
    第98頁），被上訴人就上開收據之真正並不爭執（見本院卷
    (一)第188 頁），衡以上訴人身體受傷之部位包括胸、股骨、
    肩、肘、腕，上訴人以計程車作為其門診及復健時往返醫院
    及住家之代步工具，核屬必要。惟上訴人此部分之請求經核
    對收據合計金額僅1萬3,940元（見本院卷(二)第84頁至第86頁
    ），是上訴人請求賠償支出計程車車資，於1萬3,940元之範
    圍，應予准許。上訴人逾此範圍之請求，於法無據，不應准
    許。
  (4)喪失勞動能力損失：
    上訴人主張其於受傷前任職於寶晟鐘錶有限公司擔任修理部
    副主任乙職，自93年1月3日受傷後無法工作，迄94年5 月中
    旬，先至寶晟鐘錶有限公司兼職之事實，業據提出服務證明
    書、上訴人合作金庫活期儲蓄存款存摺登載薪資轉帳及修理
    人員薪資單為證（見原審卷第99頁至第100頁、第177頁至第
    178 頁）。查上訴人於93年1月3日因系爭事故受傷，雖長庚
    醫院93年2月10日出具之診斷證明書記載「約1年恢復工作能
    力」（見原審卷第31頁），及93年3 月24日出具之診斷證明
    書記載「預計半年內無法工作」（見原審卷第33頁），惟查
    上開所載均未經詳細鑑定，僅係預估，經本院囑託長庚醫院
    於97年12月16日及12月30日兩度鑑定，認上訴人之勞動能力
    減損11% ，且現階段之傷勢仍殘留右手無力及精密動作不佳
    等情形，有長庚醫院98年1月20日 (97)長庚院法字第1207號
    函可憑（見本院卷(二)第51頁），且參酌上訴人之合作金庫活
    期儲蓄存款存摺登載薪資轉帳資料，自93年1月以後迄94年6
    月15日始再有薪資入帳（見原審卷178 頁），及上訴人於受
    傷前係擔任鐘錶修理工作，而鐘錶維修工作所需之穩定度要
    求較高，另觀諸上訴人所提出之醫療收據，上訴人於94年5
    月間復健共15日（5月4日、5日、6日、9日、10日、12日、1
    7 日、18日、19日、23日、26日、27日、28日、30日、31日
    醫療費用收據見原審卷第62頁至第69頁），迄94年6 月13日
    仍有復健紀錄（醫療費用收據見原審卷第70頁），可見上訴
    人主張伊於93年1月3日起至94年5月3日止共16個月無法工作
    ，應堪採信。被上訴人抗辯上訴人無法工作期間應以長庚醫
    院診斷證明書所載為據，委無可取。至上訴人請求依其受傷
    前3 個月之平均工資3萬2,085元計算無法工作期間之損失共
    計51萬3,360元，被上訴人則抗辯上訴人因受傷無法工作之
    損失，應依勞委會公布之基本工資每月1萬5,840元計算云云
    。經查：
  按不法侵害他人之身體或健康者，對於被害人因此喪失或減
    少勞動能力，應負損害賠償責任，民法第193條第1項定有明
    文。次按民法第193條第1項規定被害人之勞動能力有喪失或
    減少之情形，侵害人即需賠償，而身體權或健康權受侵害者
    ，其減少及殘存勞動能力之價值，應以其能力在通常情形可
    取得之收入為準。應就被害人受傷害前之身體健康、教育程
    度、專門技能及社會經驗等方面定之（最高法院61臺上字第
    1987號及63年臺上字第1394號判例意旨參照）。
  查上訴人受傷前原任職於寶晟鐘錶有限公司，擔任修理部副
    主任乙職，有上訴人之服務證明書可參（見原審卷第99頁）
    ，上訴人主張以系爭事故發生前其月平均工資作為其工作能
    力在通常情形可取得之收入，應屬可採。惟本院審酌上訴人
    係自92年7月1日起擔任寶晟鐘錶有限公司之修理部副主任乙
    職，計算上訴人無法工作之損失，應以上訴人擔任副主任至
    93年1月2日間之月平均工資作為計算基準，方屬公允，上訴
    人主張應以其任職前3 個月之平均工資，被上訴人抗辯應以
    勞委會公布之基本工資每月1萬5,840元計算基準，均不可採
    。以此計算，被上訴人受傷前之月平均工資為2萬6,600元（
    計算式：〈14,931＋39,366＋31,648＋13,998＋30,630＋25
    ,527 ＋30,099〉÷7＝26,600元，元以下四捨五入），是上
    訴人受傷後16個月無法工作之損失為42萬5,600元（計算式
    ：26,600×16＝425,600元）。上訴人逾此金額之請求，不
    應准許。
  (5)精神慰撫金：
    依長庚醫院診斷證明書所載，上訴人因系爭事故受有右側橫
    膈膜破裂並血氣胸及脫疝、右側股骨近端粉碎性骨折、右肩
    肱骨頸骨折、右肘鷹嘴突粉碎性骨折、右手腕橈尺骨遠端性
    粉碎性骨折等傷害，手術後尚須經過復健，目前仍殘留勞動
    力減損、右手無力及精密動作不佳之情形，以上訴人原從事
    鐘錶維修之工作，手部受傷對其日後工作之影響頗大，上訴
    人主張其在精神上及肉體上感受莫大痛苦，應屬可採。上訴
    人請求被上訴人賠償非財產上損害，自屬有據。本院審酌上
    訴人受傷前受傷前任職於寶晟鐘錶有限公司，擔任修理部副
    主任，被上訴人為縣轄市公所，暨上訴人所受傷害等一切情
    狀後，認上訴人請求精神慰撫金89萬7,153元尚屬過高，應
    以50萬元為適當。上訴人逾此金額之請求，不應准許。
  (6)綜上小結，上訴人所受損害之金額合計為106萬4,667元（計
    算式：醫療費用2萬6,427元＋看護費用9萬8,700元＋交通費
    用1萬3,940元＋喪失勞動能力之損失42萬5,600元＋精神慰
    撫金50萬元＝106萬4,667元）。
六、按損害之發生或擴大，被害人與有過失者，法院得減輕賠償
    金額，或免除之，民法第217條第1項定有明文。次按汽車行
    駛時，夜間應開亮頭燈，道路交通安全規則第109條第1款定
    有明文。上訴人於93年1月3日晚間9 時40分許乘坐林佑陞所
    騎乘之機車，自應開亮頭燈；而依上訴人所提出系爭事故發
    生時之現場照片所示（見原審卷第23頁上方），對向車道距
    紅綠燈不遠處有1 盞路燈，另據上訴人所提出系爭事故發生
    後之現場照片所示（見原審卷第26頁），上訴人掉落橋下之
    車道旁亦有兩盞路燈，可見上訴人主張系爭路段無任何照明
    設備云云，自與事實不符。又依系爭路段之照片所示（見原
    審卷第170頁、第173頁），該路段路面畫有邊線，以區隔路
    肩及一般車輛行進道路，系爭路段路肩設有護欄，僅其中一
    小段出現缺口，以系爭路段設有路燈，並畫有邊線延伸至橋
    頭，且上訴人乘坐之機車亦有一般照明設備，如林佑陞騎乘
    機車於邊線內行駛，原可避免掉落橋下受傷，堪認林佑陞係
    行駛於路肩，而道路交通管理處罰條例第7之2條第2項第2款
    規定行駛路肩亦係交通違規行為，蓋路肩係供汽機車駕駛人
    ，於一般道路行駛中臨時發生汽機車故障時，能將故障之汽
    機車迅速駛離一般車道，以避免故障汽機車遭後方行駛而來
    之車輛追撞，發生更大交通事故，是公路除特定路段、特定
    時間外，嚴格禁止行駛路肩，用以保護故障車輛、警車、工
    程車等之安全，顯見路肩設置之目的，存有一定緊急避難之
    功能，雖可作為道路事故發生時之車輛臨時置放處所，惟絕
    非汽機車駕駛人得行駛之路面，上訴人乘坐由林佑陞騎乘於
    路肩之機車致掉落橋下，林佑陞就系爭事故之發生，自有過
    失。而駕駛機車有過失，致坐於後座之人被他人駕駛之車撞
    擊者，後座之人係因藉駕駛人載送而擴大其活動範圍，駕駛
    人為之駕駛機車，應認係後座之人之使用人（最高法院83年
    度臺上字第1267號判決意旨參照）。上訴人係乘坐林佑陞所
    騎乘之機車，因林佑陞違規行駛路肩，不慎跌落橋下而受傷
    ，則林佑陞之過失，應視為上訴人之過失，應認上訴人就系
    爭事故之發生，亦與有過失。本院審酌上開過失情節，認上
    訴人應負40%之過失責任，爰依民法第217條第1 項規定減輕
    被上訴人40% 之賠償金額，上訴人得請求被上訴人賠償之金
    額為63萬8,800元（計算式：1,064,667元〈1－40%〉＝63
    萬8,800元）。
七、綜上所述，上訴人依國家賠償法第3條第1項之規定，請求被
    上訴人給付63萬8,800元，及自起訴狀繕本送達之翌日（即9
    5年1 月27日，見原審卷第137頁）起至清償日止，週年利率
    5%計算之利息部分，應予准許。至上訴人逾上開金額之請求
    ，不應准許。原審就上開准許部分，為上訴人敗訴之判決，
    尚有未合。上訴意旨指摘原判決此部分不當，求予廢棄改判
    ，為有理由，應由本院將原判決關於此部分廢棄，改判如主
    文第2項所示。又本件所命被上訴人給付之金額未逾150萬元
    ，經本院判決後，被上訴人已不得上訴而告確定，自無就此
    部分宣告假執行之必要。至上開不應准許部分，原審為上訴
    人敗訴判決，經核於法並無不合，上訴意旨指摘原判決此部
    分不當，求予廢棄改判，為無理由，應予駁回。
八、本件事證已臻明確，兩造其餘之攻擊或防禦方法及所用之證
    據，經本院斟酌後，認為均不足以影響本判決之結果，爰不
    逐一論列，附此敘明。
據上論結，本件上訴為一部有理由，一部無理由，依民事訴訟法
第450條、第449條第1項、第79條，判決如主文。
中    華    民    國    98    年    5     月    6     日
                    民事第十二庭
                        審判長法  官  陳駿璧
                              法  官  陳邦豪
                              法  官  王麗莉
正本係照原本作成。
不得上訴。
中    華    民    國    98    年    5     月    8     日
                              書記官  余姿慧


司法院資訊處製作；財團法人民間司法改革基金會備份。
